最高法院民事判決　　　　　　　　　　　　　　　八十八年度台上字第一六一四號
　　上　訴　人　甲○○
　　被 上 訴人　南寶樹脂化學工廠股份有限公司
　　法定代理人　黃慶芳
右當事人間請求返還借款事件，上訴人對於中華民國八十六年九月二十二日臺灣高等
法院第二審判決（八十五年度重上字第二五一號），提起上訴，本院判決如左：
    主  文
原判決廢棄，發回台灣高等法院。
    理  由
本件原審維持第一審所為上訴人敗訴之判決，駁回上訴人之上訴，無非以：被上訴人
主張，上訴人於民國七十七年十月二十八日向伊借新台幣（下同）三百萬元，復於七
十八年九月二十六日借五百萬元，迄今均未歸還，經多次催告，上訴人均置之不理等
情，業據提出借據二紙為證。上訴人雖辯稱，訴外人林山元於七十七年六月二十日與
被上訴人簽訂土地買賣契約時，被上訴人應給付林山元一億二千七百八十萬元，實際
上林山元只收到四千六百萬元，其餘八千一百八十萬元，由被上訴人收回七千八百萬
元提存款，餘三百八十萬元，即用以抵沖上訴人向被上訴人所借八百萬元中之部分借
款；另八十年六月十四日被上訴人應給付林山元一億一千零七十萬元，實際上林山元
只收到一億零六百五十萬元，其餘四百二十萬元即用以抵充上訴人所借八百萬元中之
部分金額，二次抵充之金額一為三百八十萬元，一為四百二十萬元，合計為八百萬元
云云。惟查，林山元與被上訴人之土地買賣契約訂於七十七年六月二十日，而上訴人
向被上訴人借款，第一次金額三百萬元係於七十七年十月二十八日，第二次係於七十
八年九月二十二日，均在簽訂土地買賣契約之後，林山元於簽買賣契約時焉能預知日
後上訴人將向被上訴人借款逾三百八十萬元。上訴人所辯顯不合理，自無可採。上訴
人又辯稱，林山元出賣土地與被上訴人，所開予被上訴人之收據較其實際上收到之款
項多九千四百二十萬元（原稱多九千八百萬元），該浮開收據之餘額中，有部分即用
以抵沖上訴人所欠被上訴人之八百萬元，並於八十年六月十四日兩造與林山元以協議
書最後結帳時，林山元以其所開收據總額，較其實際所收為多之餘額，用以代償上訴
人之借支云云。然查，林山元於八十年六月十四日與被上訴人所簽之協議書第一條記
載：「乙方（即被上訴人）現在給付甲方新台幣一億三千六百五十萬元後，甲方承認
關於乙方依土地買賣契約應給付甲方之全部價款均已付清，不論任何環境，甲方均不
得向乙方要求任何給付」，此外並無片語隻字提及清償上訴人借款事。而上訴人為該
協議書之見證律師，苟其借款於林山元與被上訴人協議結算時由林山元以被上訴人應
付之土地價款抵充代償，當無不在協議書載明之理。況該款如已由林山元對被上訴人
之土地價金債權抵充代償，上訴人或林山元卻未要求被上訴人將上訴人所書借據交還
，亦不合理。上訴人另辯稱，林山元因浮開收據金額予被上訴人，所浮開之金額中，
有扣抵被上訴人付與洪金和之一千二百萬元，付與錢成之一千二百萬元，付與方畯之
四百二十萬元，其所欠被上訴人之八百萬元債務亦已抵充消滅云云。惟上訴人已稱林
山元浮開收據之金額係供被上訴人記帳報銷之用，而非供林山元使用，有筆錄在卷可
證。且林山元與被上訴人所簽之土地買賣契約第四條其他特約第三款約定仲介費由甲
方（即林山元，原審誤載為上訴人）負擔；被上訴人亦主張，付與洪金和之一千二百
萬元為土地仲介費，方畯之四百二十萬元係伊簽發以上訴人為受款人之支票交付上訴
人後，由上訴人背書後交付方畯，至於交付錢成之一千二百萬元，係伊向錢成購買土
地之價金，被上訴人所提給付林山元之價金收據中，從未有方畯、錢成之款項等語。
而上訴人亦稱，洪金和、方畯為「中人」，依買賣契約，有關仲介費由林山元（原審
誤載為上訴人）負擔，則由被上訴人於應交付林山元之價金中扣付，自屬合理；況洪
金和所書收據即已載明「忠孝東路土地款」，而交予方畯之面額四百二十萬元支票，
上有林山元之抬頭，自非與被上訴人購買土地無關之付款。至於被上訴人交付錢成之
款項，上訴人並未舉證係依其指示而交付。況依林山元與被上訴人於八十年六月十四
日所簽協議書既已載明被上訴人於簽協議書時給付林山元一億三千六百五十萬元後，
其應付之土地價款即已全部付清，則未於協議書所載之其他債權、債務，自不能認為
因該協議書之簽訂而有清償消滅之效果。證人林山元雖書立做證書狀附和上訴人之說
詞。然因該協議書之簽訂，林山元得再向被上訴人請求之價款已確定，依林山元之說
法，伊代償上訴人所欠之八百萬元，得日後再與上訴人結算，則發生被上訴人對上訴
人債權移轉於林山元之效果，即林山元得向上訴人收取八百萬元，被上訴人不能再主
張此八百萬元債權。苟有此一權利重大變更事項，斷無不以書面載明之理。是林山元
之證述，尚難採信。上訴人另聲請調閱被上訴人之報稅資料，亦均不能證明上訴人之
借款已清償，自無從為其有利之認定。上訴人向被上訴人所借之八百萬元既尚未清償
，被上訴人依消費借貸法律關係請求上訴人給付八百萬元及自八十四年八月十一日訴
狀繕本送達上訴人之翌日起，加計法定遲延利息，為有理由等詞。為其判斷之基礎。
惟查，被上訴人為一依法設立之股份有限公司，如被上訴人所借與上訴人之八百萬元
屬實，則自七十七、七十八年間借起至被上訴人於八十四年五月二十三日向法院聲請
發支付命令時止，時隔六、七年之久，上訴人一直未還，則其公司於借款後六、七年
之帳簿或報稅資料當會有所記載始為正當。茍被上訴人之帳簿或報稅資料均未記載上
述借款，則是否有如上訴人所辯已抵銷清償，即非無疑。原審以上訴人請求調閱被上
訴人之報稅資料，亦不能證明上訴人之借款已清償，自無從為其有利之認定為由，不
予調閱，即有可議。又林山元於七十七年六月二十日與被上訴人簽訂土地買賣契約時
，依卷附林山元之簽收字據（見第一審卷第五八頁），被上訴人應給付林山元一億二
千七百八十萬元，實際上林山元只收到四千六百萬元，其餘八千一百八十萬元則代繳
法院提存款。則上訴人辯稱，該八千一百八十萬元代繳法院提存款，由被上訴人收回
七千八百萬元，餘三百八十萬元，即用以抵沖上訴人向被上訴人所借八百萬元中之部
分借款，其時間似應在法院發還提存款之後（見原審卷第三六頁背面及第三七頁）。
原審竟以林山元於簽買賣契約時焉能預知日後上訴人將向被上訴人借款逾三百八十萬
元云云，而為上訴人不利之論斷，亦有未妥。另上訴人及林山元於原審所稱，其收據
較實際收受金額多出九千四百二十萬元，而在八十年六月十四日結算時，已用此差額
沖抵被上訴人包括本件借款之其他付出（見原審卷第三四、三五及四四頁背面）。則
究竟林山元所出具之收據是否較實際收受金額多出九千四百二十萬元？原審未遑明確
調查審認，遽謂結算時，若由林山元以被上訴人應付之土地價款抵充代償，當無不在
協議書載明之理；或謂上訴人及林山元未要求被上訴人將上訴人之借據交還，為不合
理云云，尚欠允洽。上訴論旨，指摘原判決不當，求予廢棄，非無理由。
據上論結，本件上訴為有理由，依民事訴訟法第四百七十七條第一項、第四百七十八
條第一項，判決如主文。
中      華      民      國    八十八    年      七      月    二十三    日
                              最高法院民事第三庭
                                  審判長法官  范  秉  閣
                                        法官  朱  建  男
                                        法官  曾  煌  圳
                                        法官  許  澍  林
                                        法官  鄭  玉  山
      右正本證明與原本無異
                                              書  記  官
中      華      民      國    八十八    年      八      月      九      日
